【裁判字號】    89,上訴,1345
【裁判日期】    900717
【裁判案由】    侵占等
【裁判全文】
臺灣高等法院刑事判決                          八十九年度上訴字第一三四五號
    上訴人  乙○○原名許顯謀.
    即  被  告
    選任辯護人  梁裕勝
右上訴人因侵占等案件，不服台灣板橋地方法院八十六年度訴字第一四七九號，中華
民國八十八年六月三十日第一審判決（起訴案號：台灣板橋地方法院檢察署八十四年
度偵字第四三三一號），提起上訴，本院判決如左：
    主  文
原判決關於業務侵占部分撤銷。
乙○○（原名許顯謀）無罪。
    理  由
一、公訴意旨略以甲○○係位於台北市○○○路○段一八五號五樓之台陸旅行社有限
    公司（下稱台陸公司）負責人，於八十一年十月間，台陸公司與銘興營造股份有
    限公司（下稱銘興公司）合資承包台北縣新店市北新國民小學（下稱北新國小）
    增建普通教室工程，總工程款為新台幣（下同）二千四百八十萬元，復與本山營
    造有限公司（下稱本山公司）合資承包台北縣淡水鎮文化國民小學（下稱文化國
    小）增建教室、地下室、樓梯及廁所等工程，總工程款為七百十四萬元，並由甲○○委請乙○○擔任上開二工程之工地主任，負責工程施工及工程款項請領等事
    務，詎乙○○竟意圖為自己不法之所有並基於概括犯意，於八十二年間連續將其
    自北新國小及文化國小領得之工程款計二千二百七十四萬八千七百元及六百萬元
    侵吞入己挪作他用，而侵占該等業務上所持有之財物，因認被告涉有刑法第三百
    三十六條第二項業務侵占之罪嫌。
二、按犯罪事實應依證據認定之，無證據不得推定其犯罪事實，又不能證明被告犯罪
    者，應諭知無罪之判決，刑事訴訟法第一百五十四條、第三百零一條第一項分別
    定有明文。次按事實之認定，應憑證據，如未能發現相當證據，或證據不足以證
    明，自不能以推測或擬制之方法，為裁判基礎，最高法院四十年台上字第八六號
    判例參照。又認定犯罪事實，所憑之證據，雖不以直接證據為限，間接證據亦包
    括在內，然無論直接或間接證據，其為訴訟上之證明，須於通常一般之人均不致
    於有所懷疑，而得確信其為真實之程度者，始得據之為有罪之認定，倘其證明尚
    未達到此一程度，雖有合理性懷疑之存在時，尚無從為有罪之認定，此亦有最高
    法院七十六年台上字第四九八六號判例可資參照，且認定不利於被告之事實，須
    依積極證據，苟積極證據不足為不利於被告事實之認定時，即應為有利於被告之
    認定，更不必有何有利之證據，最高法院三十年上字第八一六號判例亦著有明文
    可資參照，本件訊據被告乙○○否認有何前述公訴人所指之犯行，辯稱初期我們
    合作，不可能我們有領到錢而他不知道，每次我們領到錢，他第二天就開票給營
    造廠，如果營造廠有拿到這些錢，表示工程款他有拿到。傳票是我做的，我做的
    都有登錄號碼，再轉登到另外的帳冊，被告提出的傳票只是其中的部分。我們的
    工程款總共有三千一百九十四萬元，但還有很多沒有領到。告訴人提出的傳票，
    是因為當初他要看，我拿給他看，他就把他拿走，沒有還給我，後來他提出一部
    分，其他的部分他不拿出來等語。查被告與告訴人間係屬合夥關係，有被告與甲○○、丙○○、林桂枝等簽署之合作協議書、被告與甲○○簽署之協議書在卷可
    稽，而上開合作協議書之內容條件都是正確的，告訴代表人甲○○在原審承認在
    卷，其八十三年二月五日之協議書第六項亦載明如虧損，甲乙（指被告與甲○○
    ）雙方各自承擔一半，足見被告與甲○○間就上開之工程為合夥之關係，且甲○○於檢察官偵查時亦表明我們還沒會算過（見八十四年度偵字第四三三一號第三
    三五頁背面），參酌最高法院二十八年上字第二三七六號判例要旨「刑法上之侵
    占罪，以侵占自己持有他人之物為構成要件。合夥人之出資，為合夥人全體之公
    同共有，合夥人退夥時，其公同共有權即行喪失。縱退夥人與他合夥人間結算後
    尚有出資償還請求權，而在未償還以前仍屬於他合夥人之公同共有，並非於退夥
    時當然變為退夥人之物。他合夥人不履行償還義務，並非將其持有他人之物易為
    不法所有，自不生侵占問題」，是除有積極事證足以證明持有全部或一部合夥財
    產之合夥人，有意圖為自己或第三人不法所有之犯意，而變持有為己有，或擅自
    處分自己持有之合夥財產外，尚難以其尚未會算之情事或以自己計算認知之差額
    即認為係屬對方之侵占，查本件北新國小、文化國小增建工程，其工程價款各係
    以合約價款二千四百八十萬元及七百十四萬元結算（見卷附銘興公司切結書、文
    化國小增建工程結算書影本），扣除被告須依工程價款百分之十比例給付予銘興
    公司、本山公司之工程款稅及管理費後（被告所提之與銘興公司負責人丙○○、
    本山公司負責人林桂枝、台陸公司負責人甲○○書具之協議書所載，本件北新國
    小及文化國小增建教室等工程須按工程合約價款支付百分之十之工程款稅及管理
    費用予名義承攬人銘興公司及本山公司，此內容條件甲○○於原審亦承認，並有
    被告提出其支付該等稅管費用之帳冊影本為憑及支票影本可查），被告所領得之
    工程價款至多為二千二百三十二萬元及六百四十二萬六千元（合計二千八百七十
    四萬六千元）且北新國小增建教室興建工程進行中途，尚曾於八十三年一月間因
    故停工，為銘興公司接續承作，為告訴人台陸公司負責人甲○○所不爭執，其事
    後於八十五年一月五日向北新國小聲請領回工程尾款及履約保證金，亦為北新國
    小以工程未經查驗合格，尚須銘興公司積極辦理複驗事宜為由加以拒絕，有該校
    八十五年一月二十一日（八五）北縣北新國總字第四七六二號函可憑，可見被告
    未全額受領工程款及保證金退款，而依被告所提現金收支帳冊記載，北新國小新
    建工程第四期款至十六期款，被告收入一千四百六十八萬七千零一十七元，文化
    國小第一期至第九期款，被告收入五百九十八萬八千四百九十元，另被告自承自
    北新國小退還履約保證金一百四十八萬八千元，參以被告所書具之協議書中載明
    ：「乙方（指被告）向北新、文化國小各領二千二百七十四萬八千七百元、六百
    萬元，計二千八百七十四萬八千七百元（雙方就上開款項有爭議時，以與學校對
    帳之款項為準）」等語，是以被告於協議書中所供承之領得工程款數額實為一概
    算金額，告訴人台陸公司負責人甲○○未經細算，逕認被告各自北新國小及文化
    國小領得二千二百七十四萬八千七百元及六百六十五萬三千八百八十三元之工程
    款，復領回履約保證金二百七十萬元，不足為憑，而公訴人以上開概算金額，推
    定被告於八十二年間，連續將其自北新國小及文化國小所領得之工程款計二千二
    百七十四萬八千七百元及六百萬元侵吞入己挪作他用，而侵占該等業務上所持有
    之財物，亦有誤算之情，又甲○○所稱為給付工程款以現金換回支票款二百七十
    四萬五千七百六十一元所提出之換回支票影本，亦無積極事證足證與本件工程有
    關，再被告稱有合計一百七十三萬零七十一元金額支票退票，其後由被告以自北
    新國小領得工程款支付該等票款，並提出現金支出傳票為憑，而有關之傳票由甲○○全部取走，甲○○對此亦未否認，且有許多被告提出之支出證明，甲○○於
    原審亦同意有該筆之支出，如支付新店北新國小第三期增建教室工程、地下室土
    方計新台幣參拾萬元及工務所土方工程拾萬元，合計新台幣肆拾萬元，領款人余
    彥德等，有其收據及原審甲○○之筆錄可憑，又被告稱有將北新國小第一、二、
    三期之工程款交付甲○○之事，雖為甲○○於原審否認，但經本院向台北銀行中
    山分行調閱台陸公司之相關支票，該公司確有開票予丙○○之事，有台北銀行中
    山分行八十九年十二月四日北銀中存字第八九六○二六七四○○號函及支票影本
    可稽，參諸上開依工程價款百分之十比例給付予銘興公司之合作協議書，足見甲○○有收到被告上述之工程款，否則不會簽發按比例給予銘興公司丙○○有關稅
    管費之支票，另告訴人提出之支付銘興公司第四期至第十六期之現金支出傳票（
    見八十四年度偵字第四三三一號第二二二頁至二二四頁），各有七萬六千五百元
    、八萬四千八百五十七元、十萬六千一百二十三元、十四萬零二百八十六元、六
    萬五六百五十七元、十六萬零九百二十七元、八萬四千七百四十六元、十三萬八
    千八百二十三元、十四萬四千二百六十七元、五萬零九百五十一元、七萬一千八
    百零七元、三萬九千五百三十九元、八萬三千九百十六元等，而告訴人於統計此
    部分之支出款時，未將上開稅管費列入（見八十六年度訴字第一四七九號第一卷
    第一五一頁至第一六三頁），再告訴人提出之支付文化國小八十二年二月二十日
    之工程款之現金支出傳票所載之金額為十七萬一千元（見八十四年度偵字第四三
    三一號第二二二頁），惟告訴人統計支出金額時列為一萬七千一百元（見八十六
    年度訴字第一四七九號第一卷第一四三頁背面第一行），另如告訴人提出之支付
    北新國小八十二年一月十八日之基礎模板工程款之現金支出傳票所載之金額為二
    十八萬零五百七十元（見八十四年度偵字第四三三一號第二○一頁），惟告訴人
    統計支出金額時列為二萬八千零五十七元（見八十六年度訴字第一四七九號第一
    卷第一五三頁背面）、告訴人提出之支付北新國小八十二年四月二十一日二Ｆ組
    模款之現金支出傳票所載之金額為五十七萬五千九百七十六元（見八十四年度偵
    字第四三三一號第二○六頁），惟告訴人統計支出金額時僅列尾數之五千九百七
    十六元（見八十六年度訴字第一四七九號第一卷第一五六頁）、告訴人提出之支
    付北新國小八十二年九月三日八月份砂石款之現金支出傳票所載之金額為二十五
    萬七千零四十元（見八十四年度偵字第四三三一號第一六六頁），惟告訴人統計
    支出金額時列為二萬五千七百元（見八十六年度訴字第一四七九號第一卷第一六
    一頁）、告訴人提出之支付文化國小八十二年四月七日之材料款─ＲＣ  ＷＡＬ
    Ｌ混凝土之現金支出傳票所載之金額為四萬一千九百二十元（見八十四年度偵字
    第四三三一號第四一頁），惟告訴人統計支出金額時並未列支（見八十六年度訴
    字第一四七九號第一卷第一四三頁至第一五○頁）、告訴人提出之支付文化國小
    八十二年四月二十五日之材料款─Ｂ1Ｆ樓板混凝土之現金支出傳票所載之金額
    為八萬二千五百三十元（見八十四年度偵字第四三三一號第四二頁），惟告訴人
    統計支出金額時並未列支（見八十六年度訴字第一四七九號第一卷第一四三頁至
    第一五○頁），足見告訴人所計算之金額有漏登或誤登等之情事，且其提出之相
    關之傳票並未齊全，此從其提出附卷之傳票號碼不連續即可得知，本件告訴人之
    指訴瑕疵重重，又無積極之事證足資證明被告有意圖為自己或第三人不法所有之
    犯意，而變持有為己有，或擅自處分自己持有之合夥財產之情事，即不能證明被
    告犯罪，則揆諸最高法院前揭判例之要旨，自應為無罪之判決。
三、原審就前開之部分僅以被告所稱曾將北新國小第一至第三期工程款項合計三百六
    十二萬四千元交予甲○○部分，未能提出積極證明，及告訴人自行漏登或誤登錯
    誤連連而計算出之金額，認被告就合夥款項尚未與甲○○結算，且對其款項去向
    交待不清為由，即認被告有侵占之犯行，遽而對被告為論罪科刑之判決，揆諸前
    揭最高法院判例之要旨，尚嫌速斷而有未洽，本件被告既無其他積極證據足認被
    告涉有公訴人所指之此部分犯行，即不能證明被告有此部分犯罪，自應為無罪之
    判決，被告就前述部分上訴否認犯罪，指摘原判決此部分不當，為有理由，自應
    由本院將原判決此部分撤銷，而為被告無罪之諭知。
據上論斷，應依刑事訴訟法第三百六十九條第一項前段、第三百六十四條、第三百零
一條第一項判決如主文。
本案經檢察官彭坤業到庭執行職務。
中      華      民      國      九十    年      七      月      十七    日
                                  臺灣高等法院刑事第十七庭
                                      審判長法  官  陳  正  雄
                                            法  官  許  錦  印
                                            法  官  許  宗  和
右正本證明與原本無異。
檢察官如不服本判決應於收受送達後十日內向本院提出上訴書狀，其未敘述上訴之理
由者並得於提起上訴後十日內向本院補提理由書（均須按他造當事人之人數附繕本）
。
                                            書記官  廖  艷  莉
中      華      民      國    九十    年      七    月     二十三     日


司法院資訊處製作；財團法人民間司法改革基金會備份。
